臺灣高等法院民事判決
110年度建上字第14號
上  訴  人  鐵山營造工程有限公司

法定代理人  林茂森  
訴訟代理人  柯秉志律師                  
            歐優琪律師      
被上訴人    交通部鐵道局

法定代理人  伍勝園  
訴訟代理人  林家祺律師
複代理人    廖聲倫律師
上列當事人間請求給付工程款事件，上訴人對於中華民國109年1
0月30日臺灣新北地方法院109年度建字第14號第一審判決提起上
訴，本院於110年9月14日言詞辯論終結，判決如下：
    主      文
上訴駁回。
第二審訴訟費用由上訴人負擔。
    事實及理由
壹、程序部分
一、被上訴人之法定代理人原為胡湘麟，嗣於訴訟進行中變更為
    伍勝園，並據其聲明承受訴訟（見本院卷第247至248、251
    、253頁），核無不合，應予准許。
二、按不變更訴訟標的，而補充或更正事實上或法律上之陳述者
    ，非為訴之變更或追加，此觀民事訴訟法第256條規定即明
    ，依同法第463條規定，於第二審程序準用之。查上訴人於
    原審依契約一般條款（下稱一般條款）H.7⑶、P.6⑴約定請求
    被上訴人給付新臺幣（下同）460萬9,773元，嗣於本院補充
    類推適用一般條款H.7⑶、P.6⑴約定為本件請求（見本院卷第
    178頁），核屬不變更訴訟標的而補充法律上之陳述，非屬
    訴之變更或追加，先予敘明。　
貳、實體部分
一、上訴人主張：兩造於民國104年5月20日就臺中都會區鐵路高
    架捷運化計畫簽定「CCL831B松竹至臺中段橋下平面道路及
    景觀工程」（下稱「系爭工程」）契約（下稱系爭契約），
    約定總價為2億7,880萬元。系爭工程第一、二階段總工期為
    660日，伊於104年4月20日進場施作第一階段工程，於同年1
    2月15日完工。第二階段原預定於105年1月1日開工，然被上
    訴人遲至同年10月26日始通知伊於同年11月11日第二階段開
    工，並歷經數次展延後，於107年9月7日竣工。惟伊自105年
    1月1日起至第二階段開工日共331日之停等期間（下稱停等
    期間）仍需負擔系爭工程之機具設備租金、環境及機具之維
    護及現場人員之薪資及保險費等管理維護費用，長達將近1
    年之停等期間相當於停工，亦屬被上訴人違反一般條款H.3
    如期提供工地義務而造成遲延，伊得依一般條款H.7⑶、P.6⑴
    約定，或類推適用前揭約定請求被上訴人給付展延管理費及
    管理維護費共460萬9,773元（下稱系爭費用，包含展延管理
    費、管理維護費依序為每日1萬0,512元、1,944元）。又系
    爭契約原預定第二階段於105年1月1日開工，惟被上訴人通
    知開工日期遲至同年11月11日，伊需負擔該停等期間工區之
    管理維護費用，顯已逾合理範圍之不可預測風險，伊亦得依
    民法第227條之2情事變更原則規定為本件請求。爰依一般條
    款H.7⑶、P.6⑴約定，或類推適用前揭約定及民法第227條之2
    規定（擇一為有利之判決），求為命被上訴人應給付上訴人
    460萬9,773元，及自起訴狀繕本送達翌日起算法定遲延利息
    之判決(原審為上訴人敗訴之判決，上訴人不服，提起上訴)
    。上訴聲明：㈠原判決廢棄。㈡被上訴人應給付上訴人460萬9
    ,773元，暨自起訴狀繕本送達翌日起至清償日止，按週年利
    率5%計算之利息。㈢願供擔保，請准宣告假執行。
二、被上訴人則以：系爭契約特訂條款（下稱特訂條款）壹.二
    「工期」約定，在鐵路營運不能中斷之需求，採取兩階段施
    工，第一階段為鐵道切換高架營運前，施工期限自伊通知第
    一階段開工日起算240日；第二階段為鐵道切換高架營運後
    ，施工期限自伊通知上訴人第二階段開工之日起算420日。
    第二階段部分，因臺中高架化鐵路高架段於105年10月16日
    始通車，伊旋即於同年10月26日通知上訴人第二階段從105
    年11月11日開工，並無遲延通知。上訴人於107年9月7日完
    成第二階段工程，其中經伊核定展延工期246日部分，已給
    付予上訴人工程管理費257萬7,339元。又系爭契約第二階段
    雖預訂於105年1月1日開工，惟依系爭契約主文第7條、特訂
    條款壹.二.工期之定義，明定須由伊指示開工後始起算工期
    ，105年1月1日僅屬預估參考性質，並無拘束力，且停等期
    間並非工期，亦非停工，系爭契約復已明文排除停等期間得
    請求給付工程管理費，上訴人自不得適用或類推適用一般條
    款H.7⑶、P.6⑴約定，請求系爭費用。再者，系爭工程第一階
    段完工後，尚須完成高架段所有工作（鄰標工程包含號誌、
    軌道等工程），待鄰標完工後，並經自行檢查、聯合檢查及
    履勘作業等程序後，確認已符合通車條件，俟鐵路高架化通
    車後，始能為第二階段之「開工指示」，此為專業承攬廠商
    之上訴人投標前已知悉之事項，自無民法第227條之2適用。
    退步言之，若一般條款H.7⑶得適用於停等期間，亦應扣除一
    般條款P.6⑴「乙式項目費用」管理維護費，扣除後上訴人僅
    得請求348萬8,085元（尚未扣除不可歸責於兩造之颱風天1
    天）等語，資為抗辯。答辯聲明：㈠上訴駁回。㈡如受不利判
    決，願供擔保請准宣告免為假執行。
三、兩造不爭執事項（見本院卷第166頁）:
　㈠被上訴人為辦理「臺中都會區鐵路高架捷運化計畫」而為系
    爭工程招標，經公開招標及審查後，由上訴人以2億7,880萬
    元得標，兩造並於104年5月20日簽訂系爭契約，由上訴人負
    責施作「臺中都會區鐵路高架捷運化計畫里程VK187+230～VK
    193+000路段」範圍之橋下平面道路、地面景觀、排水及相
    關附屬工程，其中既有太原站及臺中車站區段地面景觀及排
    水等工程分屬鄰標531、731標案範疇，非屬上訴人施工範圍
    ，有系爭契約可證（見原審卷㈠第29至158頁）。
　㈡系爭契約約定系爭工程工期共計660日曆天，第一階段工期為
    240日、第二階段工期為420日，均自被上訴人通知各階段開
    工日起各自起算，共660日曆天。系爭工程第一階段於104年
    4月20日開工，於同年12月15日完工，無展延工期；臺中高
    架鐵路至105年10月16日高架段開始通車，被上訴人於同年
    月26日通知上訴人第二階段自同年11月11日開工，嗣於107
    年9月7日竣工，於108年3月28日開始驗收、同年5月31日驗
    收完畢，於同年7月12日結算驗收完畢等情，有系爭契約壹
    、工程概述及施工補充說明、被上訴人中部工程處105年10
    月12日函、同年月26日函、108年7月12日函暨系爭工程結算
    驗收證明書及工程結算明細表、上訴人帳戶明細及中興工程
    顧問股份有限公司臺中高架鐵路工程處105年1月15日書函（
    見原審卷㈠第61至80、161至184、245、267至269頁）附卷可
    稽。
　㈢上訴人所請求之項目暨所對應系爭契約之詳細價目表金額各
    為：㈠、壹.甲.三.A.5用電設備安全保護措施5萬2,626元；㈡
    、壹.甲.三.A.12安衛管理及其他安衛措施48萬8,105元；㈢
    、壹.甲.三.B.10其他環境保護措施39萬2,317元；㈣、壹.甲
    .一.E.31其他交通維持設施佈置、移設與管理維護34萬9,78
    4元（見原審卷㈠第48、52、53頁），且各項目之結算金額亦
    同詳細價目表暨金額（見原審卷㈠第453、454頁及卷㈡第52、
    54、55頁工程結算明細表）。
　㈣上訴人就停等期間請求之㈠、壹.甲.三.A.5用電設備安全保護
    措施、㈡、壹.甲.三.A.12安衛管理及其他安衛措施、㈢、壹.
    甲.三.B.10其他環境保護措施、㈣、壹.甲.一.E.31其他交通
    維持設施佈置、移設與管理維護等4個項目（下稱系爭項目
    ）有實際施作，有夜間巡查稽查表及彙整表、公共工程施工
    日誌、被上訴人中部工程處105年3月29日函暨所附資料及被
    上訴人中部工程處第五工程段同年7月29日書函暨所附資料
    （見原審卷㈠第315至437、457至473頁）。
四、上訴人主張其於停等期間有施作系爭項目，被上訴人應依一
    般條款H.7(3)、P.6(1)約定或類推適用上開約定或依民法第
    227 條之2 第1 項規定給付系爭費用等語，為被上訴人所否
    認，並以前揭情詞置辯。經查：
　㈠上訴人得否依一般條款H.7⑶、P.6⑴約定，或類推適用前揭約
    定，請求被上訴人給付系爭費用?
　  1.系爭契約主文第7條約定：本工程自規定開工日起算工期
      ，完工期限詳特訂條款規定，非經被上訴人核准不得延長
      之（見原審卷㈠第30頁），特訂條款壹.二.工期約定：本
      標工程工期共計660日曆天，本標因部分施工用地與現行
      於地面營運之鐵道重疊，須俟鐵道切換至高架橋及高架車
      站營運後，以騰出該部分施工用地，故配合既有鐵路營運
      需求採兩階段施工。第一階段為鐵道切換高架營運前，施
      工期限自被上訴人通知第一階段開工日起240日止，第二
      階段為鐵道切換高架營運後，施工期限自被上訴人通知第
      二階段開工日起420日止（見原審卷㈠第63頁），可知系爭
      契約明定採兩階段施工，第一階段完工後等待第二階段開
      工日前之停等期間係為鐵路營運不能中斷及安全檢查之行
      政流程等應辦理事項，開工日為被上訴人指示開工之日期
      ，系爭契約關於工期之約定，顯然排除第一階段完工後至
      第二階段開工日之停等期間，是停等期間並非系爭契約所
      約定之工期甚明。
　　2.再依特訂條款壹.四.(二十）與鄰標工程界面及配合事項
      明載：1.上訴人須配合鄰標（331標、431標、531標、631
      標、731標、831A標、831C標、931標及系統機電標，以下
      合稱鄰標)工程之預訂進度擬定施工計畫，依工地工程司
      指示分段交付已完成之路段供鄰標工程施作、2.上訴人應
      依工地工程司之指示，與鄰標工程之承包商協調工程介面
      、施工圍籬設置與施工動線等，包含但不限於下列各項：
      ⑴交通維持計畫所擬定之施工時段及替代道路，皆應與鄰
      標工程交通維持計畫相互配合...3.本標工程部分施工便
      道、施工圍籬、折疊式大門或洗車台等設施須與鄰標工程
      共用，上訴人須依工地工程司指示之優先順序與鄰標工程
      共同使用前述設施。前述設施於未完工、與鄰標共用或移
      交本標使用時之維護費用均已含於本工程契約相關單價，
      不另給付...6.本工程於第一階段高架橋完工後鐵道由地
      面切換至高架橋通車營運，新設之松竹站、精武站並不啟
      用（過站不停），而既有之太原站、臺中車站則須啟用。
      如有配合各車站施工管理及分階段啟用之需求，上訴人須
      配合調整施工計畫並完成該路段相關工作...7.涉及車站
      標申請使用及許可、使用執照、綠建築標章等相關主管機
      關審查，所需相關配合完成工程(含車站道路進出必須之
      橫交道路處理）、提供資料或修正之事項及時程，須配合
      車站標辦理。8.因鄰標施工進度及工程需要，鐵道沿線局
      部路段之現有軌道或車站設施拆除工作係由鄰標施作，其
      時程及範圍說明等約定（見原審卷㈠第67至70頁），可知
      停等期間所需之安全檢查及行政事項繁多，系爭工程需待
      鄰標（包含號誌、軌道等工程）完工後，經過自主檢查、
      履勘檢查、履勘作業及經交通部准予通車營運，將鐵路高
      架化通車後（即配合既有鐵路營運需求），被上訴人始有
      第二階段之指示開工，將營運系統從平面轉至高架段營運
      ，才不致因施工而致鐵路交通中斷。
　　3.上訴人雖主張105年1月1日為兩造約定第二階段起算之工
      期，被上訴人未依約定於105年1月1日交付工地云云。惟
      查特訂條款壹.四.(二十）9.固約定第二階段開工預定為1
      05.1.1（見原審卷㈠第70頁），然系爭契約既明定各階段
      開工日均以被上訴人通知開工日起算工期，參諸第一階段
      完工後，尚須配合鄰標工程進度，待鄰標完工後，經自行
      檢查、聯合檢查及履勘作業等程序後，確認已符合通車條
      件而得為鐵路高架化通車後，始由被上訴人通知第二階段
      開工，已如前述，足見第一階段完工後為配合鐵路高架化
      通車始能進行第二階段開工，於第二階段開工前須配合或
      等待鄰標完成諸多工作，揆諸工程實務，自難明確判斷第
      二階段工程何時能開工，故被上訴人抗辯「105年1月1 日
      」僅為預估參考性質，並無拘束兩造之效力，應堪採信。
      是上訴人主張105年1月1日為兩造約定第二階段起算之工
      期，洵屬無據。
　　4.上訴人雖主張：被上訴人遲延通知開工，違反一般條款H.
      3如期提供工地義務之約定云云，惟依一般條款H.2約定，
      被上訴人應按工程施工順序，於工程司發出開工通知時，
      依契約約定提供工地給上訴人使用；同條款H.3約定，如
      被上訴人未能依H.2「工地之提供」規定提供工地給上訴
      人，致使其工期延誤時，上訴人得依H.7「展延工期」規
      定申請展延工期（見原審卷㈠第112頁）。被上訴人抗辯：
      停等期間在安全檢查與行政流程下，須待鄰標完工，經過
      自行檢查、履勘檢查及交通部准予通車等作業，第一階段
      高架段於105年10月16日通車，伊隨即於同年月26日通知
      上訴人於同年11月11日開工，並無遲延通知上訴人開工等
      情，業據提出被上訴人105年4月25日函、同年5月26日函
      、交通部同年8月3日函、被上訴人同年9月20日函、同年
      月26日函及上訴人所提之被上訴人中部工程處同年10月26
      日函附卷可佐（見本院卷第131至145頁、原審卷㈠第161頁
      ），本件第一階段高架段於105年10月16日通車後，被上
      訴人於同年月26日通知上訴人於同年11月11日開工，堪信
      被上訴人係於確認第二階段開工之前置程序（即鐵路高架
      化通車）已完成，兼顧通知開工後至實際開工日上訴人所
      需之準備時間，而通知第二階段開工日期，其作業時程上
      未能認有何延宕之情，難認被上訴人有何遲延通知開工或
      遲延交付工地之情事。是上訴人上開主張，洵無可採。
　　5.一般條款H.7(3)約定：因被上訴人因素所造成之延遲，除
      被上訴人給予適當之工期展延外，上訴人並得向被上訴人
      申請按契約總價2.5%（扣除P.6(1)所列4 項之金額）除以
      原工期日數所得金額乘以展延日數之工程管理費，但以不
      超過契約總價5%為限。本項工程管理費已包含營業稅。另
      工期展延所延伸契約工項外之直接間接費用不得請求被上
      訴人再予以補償（見原審卷㈠第114頁）；一般條款P.6(1)
      係約定無論工程數量增減與否，契約詳細價目表工作項目
      列為「乙式」者，除「安全衛生及環保保護費」、「交通
      維持與道路維護工程」按下列辦法處理者外，其餘概按契
      約單價給付，不予變更或增減。(1)「安全衛生及環保保
      護費」中「用電設備安全保護措施」、「安衛管理及其他
      安衛措施」及「其他環境保護措施」；「交通維持與道路
      維護工程」中、「交通維持」等4項工程項目經費：如屬
      被上訴人因素而致工程局部或全面停工，基於實際需要，
      上訴人仍應繼續辦理工地交通、安衛、環保各項設施之管
      理與維護時，得向被上訴人提出申請，按未完成部分所需
      之工程費，實際停工工期與本工程契約金額、工程契約工
      期之比例調整給付，其他原因概不調整；惟如遇工程現況
      結案發包工作費減做時，該4項計價需以「實際結算完成
      工作費與原契約工作費比例」核實給付（見原審卷㈠第138
      至139頁）。足見一般條款H.7(3)、P.6(1)係關於工期展
      延及被上訴人因素而致工程局部或全面停工之約定事項，
      然停等期間並非工期，復未約明第一階段完工後至第二階
      段開工日之停等期間應有多長，自與「展延工期」或「停
      工」之情形不合，更非可歸責於被上訴人之因素，是上訴
      人主張依一般條款H.7(3)、P.6(1)約定，請求被上訴人應
      給付停等期間之系爭費用云云，亦屬無據。
　　6.再者，上訴人雖有施作系爭項目，為兩造所不爭執，惟特
      訂條款壹.四.(二十)9.約定「已交付本標之橋下空間範圍
      內，工區管理、施工圍籬維護、整理清潔、水路維持等作
      業皆屬本標工作內容，其管理與維護時程尚包含第一階段
      完工後至第二階段開工前之期間」（見原審卷㈠第70頁）
      ，可知第一階段完工後至第二階段開工前之停等期間之管
      理維護作業本即為上訴人應負責施作之內容，且該段停等
      期間的管理維護並無另行約定給付上訴人承攬報酬，為兩
      造所不爭執（見本院卷第293頁），是兩造顯均可預見上
      訴人於停等期間對於工地之管理維護不得請求承攬報酬，
      足見系爭契約係明文排除停等期間，再依系爭契約內容及
      目的可知，停等期間係為鐵路營運安全及營運不中斷之前
      提下所約定之期間，且系爭契約明文約定工期係被上訴人
      指示開工後方開始工期，足見停等期間性質與展延工期及
      停工之性質顯不相同，是停等期間未另行計償尚非應填補
      之契約漏洞，上訴人主張應類推適用一般條款H.7⑶、P.6⑴
      約定，亦不可採。
　　7.綜上，上訴人主張適用或類推適用一般條款H.7⑶、P.6⑴約
      定，請求被上訴人給付系爭費用，洵屬無據。
　㈡上訴人得否依民法第227條之2第1項規定，請求被上訴人給付
    系爭費用？
　　1.按契約成立後，情事變更，非當時所得預料，而依其原有
      效果顯失公平者，當事人始得依民法第227條之2第1項之
      規定，聲請法院增減其給付或變更其他原有之效果。又按
      民法第227條之2第1項之情事變更原則，係源於誠信原則
      內容之具體化發展而出之法律一般原則，屬於誠信原則之
      下位概念，乃為因應情事驟變之特性所作之事後補救規範
      ，旨在對於契約成立或法律關係發生後，為法律效果發生
      原因之法律要件基礎或環境，於法律效力終了前，發生非
      當初所得預料之變動，如仍貫徹原定之法律效果，顯失公
      平者，法院即得依情事變更原則加以公平裁量，以合理分
      配當事人間之風險及不可預見之損失，進而為增減給付或
      變更其他原有之效果，以調整當事人間之法律關係，使之
      趨於公平之結果。倘當事人於契約中對於日後所發生之風
      險預作公平分配之約定，而綜合當事人之真意、契約之內
      容及目的、社會經濟情況與一般觀念，認該風險事故之發
      生及風險變動之範圍，為當事人於訂約時所能預料，基於
      「契約嚴守」及「契約神聖」之原則，當事人僅能依原契
      約之約定行使權利，而不得再根據情事變更原則，請求增
      減給付（最高法院108年度台上字第61號判決意旨參照）
      。又按基於私法自治之契約自由原則，交易當事人得依自
      由意思決定是否締約及締結何種內容之契約，並受契約約
      定之拘束。
    2.按鐵路法第16條第2項規定，全路或一段工程完竣，應先
      報請交通部派員履勘，經核准後，始得營運，可見鐵路之
      營運（含本件第二階段開工前之高架化鐵路）於完工後尚
      須經行政機關履勘核准，又依特訂條款壹.一.㈣約定:凡設
      計圖上已明示之工作及工程慣例上應辦理之事項或工程司
      口頭通知或書面通知者，均係本工程承包商所應辦之工作
      ，承包商應遵照辦理無誤，及特訂條款壹.四.(二十)與鄰
      標工程界面及配合事項等相關約定（見原審卷㈠第62、67
      至70頁），可知停等期間係為配合既有鐵路營運需求，使
      鐵路營運不中斷及安全檢查與行政流程之前提下，採兩階
      段施工，因無法確定實際通車時間及停等期間，故系爭契
      約才會有二階段施工及等待期間之約定，並明訂以被上訴
      人通知開工日起算工期，第二階段開工後加上420天的期
      限作為工期，105年1月1日明載僅是預估事項，並無拘束
      兩造之效力，難以該日期作為開工日期，已如前述，且既
      係系爭契約所明定，上訴人自難諉為不知。
　　3.再者，因第一階段完工後，尚須完成鐵路高架段所有工程
      （鄰標工程包含:號誌、軌道等工程），待鄰標完工，經
      過自主檢查、履勘檢查、履勘作業及經過交通部准予鐵路
      高架化通車等事項，已如前述，可知停等期間所需之安全
      檢查及行政事項，本需經過相當期限，且變數眾多故無從
      準確預估其期間，亦為工程慣例實務上所常見，而停等期
      間既無法預先確定，故採二階段施工，及以第二階段開工
      後加上420天的期限作為工期。兩造均不爭執停等期間的
      管理維護作業，亦應由上訴人負責（見原審卷㈠第70頁）
      ，該段停等期間的管理維護並無另行約定要給付上訴人報
      酬，已如前述（見本院卷第293頁），上訴人為專業營造
      廠商，其於締約前本應考量上開情事而決定，難謂無法預
      見無從預估停等期間之時長及該段期間繼續管理維護工地
      均不得另行請求報酬之情，自無情事變更可言，而與民法
      第227條之2情事變更原則規定之要件不符。是上訴人依民
      法第227條之2第1項規定，請求被上訴人給付系爭費用，
      洵屬無據。　
五、綜上所述，上訴人依一般條款H.7(3)、P.6(1)約定或類推適
    用上開約定或依民法第227條之2第1項規定請求被上訴人給
    付系爭費用即460萬9,773元本息，為無理由，不應准許。原
    審所為上訴人敗訴之判決，並無不合。上訴論旨指摘原判決
    不當，求予廢棄改判，為無理由，應駁回其上訴。 
六、本件事證已臻明確，兩造其餘之攻擊或防禦方法，經核於判
    決結果無何影響，爰不一一論述，附此敘明。
七、據上論結，本件上訴為無理由，依民事訴訟法第449條第1項
    、第78條，判決如主文。 　　       　
中　　華　　民　　國　　110 　年　　9 　　月　　28　　日
                  工程法庭   
                      審判長法  官  王怡雯
                            法  官  呂綺珍
                            法  官  王育珍
正本係照原本作成。
如不服本判決，應於收受送達後20日內向本院提出上訴書狀，其
未表明上訴理由者，應於提出上訴後20日內向本院補提理由書狀
（均須按他造當事人之人數附繕本）上訴時應提出委任律師或具
有律師資格之人之委任狀；委任有律師資格者，另應附具律師資
格證書及釋明委任人與受任人有民事訴訟法第466 條之1第1項但
書或第2項所定關係之釋明文書影本。如委任律師提起上訴者，
應一併繳納上訴審裁判費。
中　　華　　民　　國　　110 　年　　9 　　月　　28　　日
  　　　　　　　　　　　　　書記官  簡曉君